---
title: "Analiza zawartości wody w serze A i serze B"
author: "Wilchelm"
output:
  pdf_document: 
      dev: "cairo_pdf"
  word_document: default
  html_document: default
lang: pl-PL
---

```{=html}
<style>
body {
text-align: justify}
</style>
```

## Wprowadzenie \newline

Badano zawartość wody (w %) w serze topionym dwóch rodzajów, „A” i „B”, w zależności od czasu dojrzewania. Pomiary przeprowadzono w serze świeżym (S0) oraz w trzecim (S3) i piątym tygodniu (S5). \newline

## Cele badawcze: \newline

1.  Czy przechowywanie sera „A” wpływa istotnie na zmniejszenie się w nim zawartości wody?
2.  Czy przechowywanie sera „B” wpływa istotnie na zmniejszenie się w nim zawartości wody?
3.  Czy różnica w zawartości wody w terminach S0 i S3 jest istotna statystycznie?
4.  Czy różnica w zawartości wody w terminach S3 i S5 jest istotna statystycznie?
5.  Jakiego średniego procentu utraty wody można się spodziewać w terminach S3 i S5?
6.  Czy istnieją statystycznie istotne różnice w utracie wilgotności pomiędzy serem "A" a serem "B" w analizowanych terminach? \newline

## Przygotowanie Danych \newline

```{r}
# Przygotowanie danych
S0_1 <- c(42.3, 42.5, 41.0, 40.8, 42.4)
S3_1 <- c(38.7, 38.1, 39.3, 37.7, 39.0)
S5_1 <- c(39.4, 36.5, 36.3, 36.3, 36.6)
S0_2 <- c(41.4, 40.1, 41.5, 41.6, 39.9)
S3_2 <- c(39.9, 38.2, 37.7, 37.9, 37.2)	
S5_2 <- c(38.2, 37.4, 35.1, 35.2, 34.5)

# Tworzenie ram danych
ser_A <- data.frame(S0=S0_1, S3=S3_1, S5=S5_1)
ser_B <- data.frame(S0=S0_2, S3=S3_2, S5=S5_2)
```

\newpage

## Wyświetlenie Danych i Statystyki Opisowe \newline

```{r}
# Wyświetlenie Ser A
ser_A

# Wyświetlenie Ser B
ser_B

# Statystyki podsumowujące
summary(ser_A)
summary(ser_B)
```

\newpage

## Graficzne Przedstawienie Danych \newline

### Wykres Pudełkowy \newline

```{r boxplot_generation, message=FALSE, warning=FALSE}
# Ładowanie niezbędnych bibliotek
library(ggplot2)
library(reshape2)
library(dplyr)

# Przekształcenie danych do ggplot
ser_A_melted <- melt(ser_A, variable.name = "Tydzień", value.name = "Zawartość_Wody")
ser_B_melted <- melt(ser_B, variable.name = "Tydzień", value.name = "Zawartość_Wody")

# Połączenie danych
ser_A_melted$Ser <- "A"
ser_B_melted$Ser <- "B"
dane_combined <- rbind(ser_A_melted, ser_B_melted)

# Wykres pudełkowy
ggplot(dane_combined, aes(x=Tydzień, y=Zawartość_Wody, fill=Ser)) +
  geom_boxplot() +
  labs(title="Zawartość Wody w Serze A i Serze B", x="Tydzień", y="Zawartość Wody (%)") +
  theme_minimal()
```

\newpage

### Wykres słupkowy \newline

```{r}
# Wykres słupkowy
ggplot(dane_combined, aes(x=Tydzień, y=Zawartość_Wody, fill=Ser)) +
  stat_summary(fun=mean, geom="bar", position="dodge") +
  labs(title="Średnia Zawartość Wody w Serze A i Serze B", x="Tydzień", y="Średnia Zawartość Wody (%)") +
  theme_minimal()
```


```{r, echo=FALSE}
# 1. Przygotowanie danych

# --- WERSJA POLSKA ---
dane_pl <- dane_combined

# --- WERSJA ANGIELSKA ---
# Używamy trimws(), aby usunąć ewentualne niewidoczne spacje na końcu lub początku tekstu
dane_en <- dane_combined %>%
  mutate(Ser = trimws(Ser)) %>% 
  mutate(Ser = case_when(
    Ser == "Ser A" ~ "Cheese A",
    Ser == "Ser B" ~ "Cheese B",
    TRUE           ~ Ser
  ))

# 2. Funkcja do generowania wykresu (dodałem argument 'legend_title')
generate_plot <- function(data, title, xlab, ylab, legend_title = "Ser") {
  ggplot(data, aes(x = Tydzień, y = Zawartość_Wody, fill = Ser)) +
    stat_summary(fun = mean, geom = "bar", position = "dodge") +
    labs(title = title, x = xlab, y = ylab, fill = legend_title) + # 'fill' zmienia tytuł legendy
    theme_minimal()
}

# 3. Generowanie i zapisywanie wykresu POLSKIEGO
plot_pl <- generate_plot(dane_pl, 
                         title = "Średnia Zawartość Wody w Serze A i Serze B", 
                         xlab = "Tydzień", 
                         ylab = "Średnia Zawartość Wody (%)",
                         legend_title = "Rodzaj sera") # Polski tytuł legendy

ggsave("assets/wykres_pl.png", plot = plot_pl, width = 8, height = 6, dpi = 300)

# 4. Generowanie i zapisywanie wykresu ANGIELSKIEGO
plot_en <- generate_plot(dane_en, 
                         title = "Average Moisture Content in Cheese A and Cheese B", 
                         xlab = "Week", 
                         ylab = "Average Moisture Content (%)",
                         legend_title = "Cheese Type") # Angielski tytuł legendy

ggsave("assets/wykres_en.png", plot = plot_en, width = 8, height = 6, dpi = 300)
```

\newpage

## Analiza Statystyczna \newline

### 1. Czy przechowywanie sera „A” wpływa istotnie na zmniejszenie się w nim zawartości wody? \newline

```{r}
# Test U Manna-Whitneya dla sera A między Tygodniem 0 a 3
test_mw_A_0_3 <- wilcox.test(ser_A$S0, ser_A$S3)
test_mw_A_0_3

# Test U Manna-Whitneya dla sera A między Tygodniem 3 a 5
test_mw_A_3_5 <- wilcox.test(ser_A$S3, ser_A$S5)
test_mw_A_3_5

# Test U Manna-Whitneya dla sera A między Tygodniem 0 a 5
test_mw_A_0_5 <- wilcox.test(ser_A$S0, ser_A$S5)
test_mw_A_0_5
```

\newpage

```{r}
# Przekształcenie danych do formatu długiego
ser_A_melted <- melt(ser_A, variable.name = "Tydzień", value.name = "Zawartość_Wody")
ser_A_melted

# Test Kruskala-Wallisa
test_kw_A <- kruskal.test(Zawartość_Wody ~ Tydzień, data = ser_A_melted)
test_kw_A
```

### 2. Czy przechowywanie sera „B” wpływa istotnie na zmniejszenie się w nim zawartości wody? \newline

```{r}
# Test U Manna-Whitneya dla sera B między Tygodniem 0 a 3
test_mw_B_0_3 <- wilcox.test(ser_B$S0, ser_B$S3)
test_mw_B_0_3
```

\newpage

```{r}
# Test U Manna-Whitneya dla sera B między Tygodniem 3 a 5
test_mw_B_3_5 <- wilcox.test(ser_B$S3, ser_B$S5)
test_mw_B_3_5

# Test U Manna-Whitneya dla sera B między Tygodniem 0 a 5
test_mw_B_0_5 <- wilcox.test(ser_B$S0, ser_B$S5)
test_mw_B_0_5

# Przekształcenie danych do formatu długiego
ser_B_melted <- melt(ser_B, variable.name = "Tydzień", value.name = "Zawartość_Wody")
ser_B_melted
```

\newpage

```{r}
# Test Kruskala-Wallisa
test_kw_B <- kruskal.test(Zawartość_Wody ~ Tydzień, data = ser_B_melted)
test_kw_B
```

### 3. Czy różnica w zawartości wody w terminach S0 i S3 jest istotna statystycznie? \newline

```{r}
# Test U Manna-Whitneya dla sera A i B między Tygodniem 3 a 5
test_mw_0_3 <- wilcox.test(c(ser_A$S0, ser_B$S0), c(ser_A$S3, ser_B$S3))
test_mw_0_3

# Test U Manna-Whitneya dla sera A między Tygodniem 0 a Tygodniem 3
test_mw_A_0_3 <- wilcox.test(ser_A$S0, ser_A$S3)
print(test_mw_A_0_3)

# Test U Manna-Whitneya dla sera B między Tygodniem 0 a Tygodniem 3
test_mw_B_0_3 <- wilcox.test(ser_B$S0, ser_B$S3)
print(test_mw_B_0_3)
```

\newpage

```{r}
# Tworzenie ramki danych z Tygodnia 0 i 3 dla obu serów
dane_combined <- data.frame(
  Ser = rep(c("Ser A", "Ser B"), each = length(ser_A$S0)),
  Tydzień = rep(c("S0", "S3"), times = length(ser_A$S0)),
  Zawartość_Wody = c(ser_A$S0, ser_A$S3, ser_B$S0, ser_B$S3)
)

# Wyświetlenie danych
dane_combined

# Test Kruskala-Wallisa
test_kw <- kruskal.test(Zawartość_Wody ~ interaction(Ser, Tydzień), data = dane_combined)
print(test_kw)
```

\newpage

### 4. Czy różnica w zawartości wody w terminach S3 i S5 jest istotna statystycznie? \newline

```{r}
# Test U Manna-Whitneya dla sera A i B między Tygodniem 3 a 5
test_mw_3_5 <- wilcox.test(c(ser_A$S3, ser_B$S3), c(ser_A$S5, ser_B$S5))
test_mw_3_5

# Test U Manna-Whitneya dla sera A między Tygodniem 3 a Tygodniem 5
test_mw_A_3_5 <- wilcox.test(ser_A$S3, ser_A$S5)
print(test_mw_A_3_5)

# Test U Manna-Whitneya dla sera B między Tygodniem 3 a Tygodniem 5
test_mw_B_3_5 <- wilcox.test(ser_B$S3, ser_B$S5)
print(test_mw_B_3_5)
```

\newpage

```{r}
# Tworzenie ramki danych z Tygodnia 3 i 5 dla obu serów
dane_combined <- data.frame(
  Ser = rep(c("Ser A", "Ser B"), each = length(ser_A$S3)),
  Tydzień = rep(c("S3", "S5"), times = length(ser_A$S3)),
  Zawartość_Wody = c(ser_A$S3, ser_A$S5, ser_B$S3, ser_B$S5)
)

# Wyświetlenie danych
dane_combined

# Test Kruskala-Wallisa
test_kw <- kruskal.test(Zawartość_Wody ~ interaction(Ser, Tydzień), data = dane_combined)
print(test_kw)
```

\newpage

### 5. Jakiego średniego procentu utraty wody można się spodziewać w terminach S3 i S5? \newline

```{r average_water_loss}
# Funkcja do obliczania procentu utraty wody
calculate_loss <- function(data) {
  mean_S0 <- mean(data$S0)
  mean_S3 <- mean(data$S3)
  mean_S5 <- mean(data$S5)
  
  loss_S0_S3 <- ((mean_S0 - mean_S3) / mean_S0) * 100
  loss_S3_S5 <- ((mean_S3 - mean_S5) / mean_S0) * 100
  loss_S0_S5 <- ((mean_S0 - mean_S5) / mean_S0) * 100
  
  return(c(loss_S0_S3, loss_S3_S5, loss_S0_S5))
}

# Obliczanie procentu utraty wody dla ser_A i ser_B
loss_A <- calculate_loss(ser_A)
loss_B <- calculate_loss(ser_B)

# Obliczanie średniej utraty wody dla obu serów
mean_S0_both <- mean(c(mean(ser_A$S0), mean(ser_B$S0)))
mean_S3_both <- mean(c(mean(ser_A$S3), mean(ser_B$S3)))
mean_S5_both <- mean(c(mean(ser_A$S5), mean(ser_B$S5)))

loss_both <- c(
  ((mean_S0_both - mean_S3_both) / mean_S0_both) * 100,
  ((mean_S3_both - mean_S5_both) / mean_S0_both) * 100,
  ((mean_S0_both - mean_S5_both) / mean_S0_both) * 100
)

# Tworzenie ramki danych z wynikami
results <- data.frame(
  Seria = c("Ser A", "Ser B", "Ser A i B"),
  Utrata_S0_S3 = c(loss_A[1], loss_B[1], loss_both[1]),
  Utrata_S3_S5 = c(loss_A[2], loss_B[2], loss_both[2]),
  Utrata_S0_S5 = c(loss_A[3], loss_B[3], loss_both[3])
)

# Wyświetlenie wyników
results
```

\newpage

### 6. Czy istnieją statystycznie istotne różnice w utracie wilgotności pomiędzy serem "A" a serem "B" w analizowanych terminach? \newline

```{r}
# Obliczanie spadków wilgotności
loss_A_S0_S3 <- ser_A$S0 - ser_A$S3
loss_A_S3_S5 <- ser_A$S3 - ser_A$S5
loss_A_S0_S5 <- ser_A$S0 - ser_A$S5
loss_B_S0_S3 <- ser_B$S0 - ser_B$S3
loss_B_S3_S5 <- ser_B$S3 - ser_B$S5
loss_B_S0_S5 <- ser_B$S0 - ser_B$S5

# Test U Manna-Whitneya dla spadków wilgotności
test_result_S0_S3 <- wilcox.test(loss_A_S0_S3, loss_B_S0_S3)
test_result_S3_S5 <- wilcox.test(loss_A_S3_S5, loss_B_S3_S5)
test_result_S0_S5 <- wilcox.test(loss_A_S0_S5, loss_B_S0_S5)

#Wynik testu U Manna-Whitneya dla spadków S0-S3
test_result_S0_S3

#Wynik testu U Manna-Whitneya dla spadków S3-S5
test_result_S3_S5

#Wynik testu U Manna-Whitneya dla spadków S0-S5
test_result_S0_S5
```

\newpage

## Podsumowanie i Wnioski \newline

Analiza statystyki nieparametrycznej dotycząca zawartości wody w dwóch rodzajach serów w terminach S0, S3 i S5 ujawnia istotną tendencję spadkową. Różnice w zawartości wody są statystycznie istotne pomiędzy terminami S0 a S3, co potwierdzają wyniki testów U Manna-Whitneya (p \< 0,05). Z kolei test Kruskala-Wallisa badający interakcję rodzaju sera i terminu przechowywania wykazuje p-wartość na poziomie 0,0549, co sugeruje graniczną istotność (tendencję statystyczną) dla łącznego wpływu obu tych czynników na wilgotność próbek. Podobne wnioski można uzyskać poprzez analizę wykresu zawartości wody w odpowiednich terminach dla sera A i sera B, który ilustruje spadki wilgotności w analizowanych okresach.

W całym okresie badawczym (S0-S5) średni względny spadek zawartości wody wynosi 11,44% dla sera A oraz 11,78% dla sera B (średnio 11,61% dla obu produktów łącznie). Największa utrata wilgoci obserwowana jest w pierwszym etapie (S0-S3), osiągając wartość 7,75% dla sera A oraz 6,65% dla sera B (średnio 7,21% dla obu produktów łącznie). W końcowym przedziale czasowym (S3-S5) można spodziewać się utraty na poziomie 3,68% dla sera A oraz 5,13% dla sera B (średnio 4,40% dla obu produktów łącznie).

Wyniki testu U Manna-Whitneya jednoznacznie wskazują, że sery A i B nie różnią się istotnie pod względem dynamiki utraty wody. Świadczą o tym p-wartości dla wszystkich analizowanych okresów, które wynoszą odpowiednio: p = 0,6905 dla spadków S0-S3, p = 0,5476 dla S3-S5 oraz p = 0,7857 dla całego okresu przechowywania S0-S5. Wyniki te dowodzą istotnego wpływu czasu na obniżenie wilgotności serów, przy jednoczesnym braku różnic w tym procesie pomiędzy badanymi produktami. \newline

### Wnioski końcowe w odniesieniu do celów: \newline

1.  **Wpływ na ser A:** Przechowywanie sera „A” wpływa istotnie na zmniejszenie zawartości wody w czasie.
2.  **Wpływ na ser B:** Przechowywanie sera „B” również wywołuje statystycznie istotne obniżenie wilgotności.
3.  **Okres S0-S3:** Różnica w zawartości wody pomiędzy terminami S0 i S3 jest statystycznie istotna (p \< 0,05) – w tym czasie sery schną najszybciej (średni spadek o 7,21%).
4.  **Okres S3-S5:** Różnica w zawartości wody pomiędzy S3 a S5 nie jest istotna statystycznie, co oznacza, że proces wysychania po 3. tygodniu wyraźnie hamuje.
5.  **Oczekiwana utrata (S3-S5):** W terminach S3-S5 należy spodziewać się utraty wody na poziomie średnio 4,40% dla obu serów łącznie (3,68% dla sera A oraz 5,13% dla sera B).
6.  **Porównanie produktów:** Nie istnieją statystycznie istotne różnice w dynamice utraty wilgotności pomiędzy serem „A” a serem „B” w żadnym z analizowanych okresów: S0-S3 (p = 0,6905), S3-S5 (p = 0,5476) oraz S0-S5 (p = 0,7857).
